ACORDAO-COMPLETO-2518363

ACÓRDÃO 2055/2022 ATA 13/2022 - SEGUNDA CÂMARA

VISTOS, relatados e discutidos estes autos referentes à Tomada de Contas Especial instaurada pelo Fundo Nacional de Desenvolvimento da Educação, ante a omissão da prestação de contas dos recursos repassados ao Município de Amajari/RR por força do Termo de Compromisso 4.956/2012, que teve por objeto a assistência na dimensão infraestrutura e recursos pedagógicos, em atendimento ao Plano de Ações Articuladas, no âmbito do Plano de Metas Compromisso Todos pela Educação - PAR-TD, conforme a Resolução CD/FNDE 14, de 08/06/2012.
ACORDAM os Ministros do Tribunal de Contas da União, reunidos em sessão da 2ª Câmara, ante as razões expostas pelo Relator, em: 
9.1. julgar irregulares as contas do Sr. Moacir José Bezerra Mota, nos termos dos arts. 1º, inciso I, 16, inciso III, alíneas "a" e "c", e 19, caput, da Lei 8.443/1992, bem como as contas do Sr. Rodrigo Mota de Macedo e do Município de Amajari/RR, com fundamento na referida alínea "c", e condená-los ao pagamento das quantias abaixo especificadas, atualizadas monetariamente e acrescidas dos juros de mora, calculados a partir das datas discriminadas até a do efetivo recolhimento, fixando-lhes o prazo de 15 (quinze) dias, a contar da notificação, para que comprovem, perante o Tribunal (art. 214, inciso III, alínea "a", do Regimento Interno/TCU) , o recolhimento das referidas importâncias ao Fundo Nacional de Desenvolvimento da Educação - FNDE, na forma da legislação em vigor, abatendo-se, na oportunidade, os valores eventualmente já ressarcidos, nos termos do Enunciado 128 da Súmula de Jurisprudência do TCU:
9.1.1. Sr. Rodrigo Mota de Macedo
	Valor Original (R$) 
	Data

	65.000,00 (D) 
	13/08/2012

	113.000,00 (D) 
	10/09/2012

	35.000,00 (D) 
	04/10/2012

	439.760,00 (D) 
	26/12/2012

	100.000,00 (C) 
	28/12/2012

9.1.2. Sr. Moacir José Bezerra Mota:
	Valor Original (R$) 
	Data

	178.637,63 (D) 
	10/05/2013

	140.000,00 (D) 
	27/06/2013

	113.000,00 (C) 
	22/03/2013

9.1.3. Município de Amajari/RR:
	Valor Original (R$) 
	Data

	68.642,53 (D) 
	11/10/2019

9.2. aplicar, individualmente, a multa prevista no art. 57 da Lei 8.443/1992 ao Sr. Rodrigo Mota de Macedo, no valor de R$ 98.000,00 (noventa e oito mil reais) , e ao Sr. Moacir José Bezerra Mota, no valor de R$ 35.000,00 (trinta e cinco mil reais) , fixando-lhes o prazo de 15 (quinze) dias, a contar da notificação, para que comprovem, perante o Tribunal (art. 214, inciso III, alínea "a", do Regimento Interno/TCU) , o recolhimento da dívida ao Tesouro Nacional, atualizada monetariamente desde a data do presente Acórdão até a do efetivo recolhimento, caso paga após o vencimento, na forma da legislação em vigor;
9.3. autorizar, caso requerido, nos termos do art. 26 da Lei 8.443/1992 c/c o art. 217 do Regimento Interno/TCU, o parcelamento das dívidas em até 36 (trinta e seis) parcelas mensais e sucessivas, sobre as quais incidirão os correspondentes acréscimos legais (débito: atualização monetária e juros de mora; multa: atualização monetária) , esclarecendo aos responsáveis que a falta de pagamento de qualquer parcela importará no vencimento antecipado do saldo devedor, sem prejuízo das demais medidas legais;
9.4. autorizar, desde logo, a cobrança judicial das dívidas, com fulcro no art. 28, inciso II, da Lei 8.443/1992, caso não atendidas as notificações; e
9.5. enviar cópia deste Acórdão à Procuradoria da República no Estado de Roraima, com fundamento no art. 16, § 3º, da Lei 8.443/1992 c/c o art. 209, § 7º, do Regimento Interno/TCU, para adoção das medidas cabíveis, bem como ao Fundo Nacional de Desenvolvimento da Educação, para ciência.

Tomada de Contas especial instaurada pelo Fundo Nacional de Desenvolvimento da Educação  FNDE ante a omissão a prestação de contas dos recursos oriundos do Termo de Compromisso 4956/2012, que teve por objeto transferências financeiras para infraestrutura e recursos pedagógicos, em atendimento ao Plano de Ações Articuladas, na meta Compromisso Todos Pela Educação  PAR-TD (Resolução CD/FNDE 14/2012).

Segunda Câmara

Município de Amajari/RR.

3. Responsáveis: Rodrigo Mota de Macedo (XXX.366.442-XX), Moacir José Bezerra Mota (XXX.633.682-XX) e Município de Amajari/RR (01.614.081/0001-82).

13.1. Ministros presentes: Bruno Dantas (Presidente), Augusto Nardes e Antonio Anastasia.
13.2. Ministro-Substituto convocado: Marcos Bemquerer Costa (Relator).
13.3. Ministro-Substituto presente: André Luís de Carvalho.

MARCOS BEMQUERER

Adoto como relatório a instrução elaborada no âmbito da Secretaria de Controle Externo de Tomada de Contas Especial (peça 75) , que contou com a anuência do escalão dirigente daquela unidade especializada (peças 76-77) :
"INTRODUÇÃO
Cuidam os autos de tomada de contas especial instaurada pelo Fundo Nacional de Desenvolvimento da Educação - FNDE, em desfavor dos Srs. Rodrigo Mota de Macedo, Prefeito de Amajari/RR no período de 30/3/2009 a 31/12/2012, e Moacir José Bezerra Mota, Prefeito na gestão 2013/2016, ante a omissão da prestação de contas dos recursos oriundos do Termo de Compromisso 4.956/2012, que teve por objeto a transferência para 'infraestrutura e recursos pedagógicos em atendimento ao Plano de Ações Articuladas, no âmbito do Plano de Metas Compromisso Todos pela Educação - PAR-TD', conforme a Resolução CD/FNDE 14, de 8/6/2012 (peça 9, p. 3-13) .
HISTÓRICO
Para a execução do Termo de Compromisso 4.956/2012, o FNDE repassou ao Município de Amajari/RR a importância de R$ 792.667,63 (relação de ordens bancárias, peça 4, p. 2) , creditada na conta específica em 5/7/2012 (extrato bancário, peça 5) .
O prazo para prestar contas encerrou-se em 19/11/2016 (peça 16, p. 1) mas, até aquela data, não fora confirmado o envio da prestação de contas para o FNDE. Informa-se que no final da gestão municipal do Sr. Rodrigo Mota de Macedo o saldo da conta específica do ajuste era R$ 0,00 (peça 5) . 
Conforme apontado na Informação 2363/2017/FNDE, de 8/9/2015 (peça 6) , o FNDE verificou a não execução do Termo de Compromisso 4.956/2012.
Por meio dos ofícios constantes da peça 7, recebidos conforme atestam os AR's constantes da peça 8 (de 6/12/2016 e 13/12/2016) , o Órgão Instaurador notificou os responsáveis acerca da omissão no dever legal de prestar constas dos recursos federais recebidos, requerendo as providências devidas ou a devolução dos aludidos recursos.
Diante da não apresentação da prestação de contas e da consequente não demonstração da boa e regular dos recursos federais repassados, assim como da não devolução dos recursos, instaurou-se a Tomada de Contas Especial. No Relatório de TCE 525/2017 do FNDE (peça 16) , concluiu-se que o prejuízo importaria no valor total dos recursos repassados, o que corresponde ao valor original de R$ 792.667,63, imputando-se a responsabilidade ao Sr. Rodrigo Mota de Macedo, Prefeito na de 30/3/2009 a 2012, uma vez que ele era o responsável pela gestão e execução dos recursos federais recebidos à conta do Termo de Compromisso 4.956/2012, e a corresponsabilidade ao Sr. Moacir José Bezerra Mota, Prefeito de 2013 a 2016, uma vez que ele era o responsável por apresentar a prestação de contas por meio do SIGPC, nos termos da Súmula 230 do TCU, tendo o prazo final da aludida prestação de contas expirado em 19/11/2016 (peça 16, p. 1) .
O Relatório de Auditoria 355/2018 da Controladoria-Geral da União (peça 17) [apontou as] mesmas conclusões.
Após serem emitidos o Certificado de Auditoria, o Parecer do Dirigente de Controle Interno e o Pronunciamento Ministerial (peças 18, 19 e 20) , o processo foi remetido a este Tribunal.
ANÁLISE DOS PRESSUPOSTOS DE PROCEDIBILIDADE DA IN/TCU 71/2012
Verificou-se que não houve o transcurso de mais de dez anos desde o fato gerador sem que tenha havido a notificação do responsável pela autoridade administrativa federal competente (art. 6º, inciso II, c/c art. 19, da IN/TCU 71/2012, modificada pela IN/TCU 76/2016) , uma vez que os recursos foram transferidos ao longo do exercício de 2012 (peça 5) , a omissão na prestação de contas se concretizou em 19/11/2016 (peça 16, p. 1) , e os responsáveis foram notificados sobre as irregularidades pela autoridade administrativa competente em 2016, por meio dos ofícios constantes das peça 7, recebidos conforme atestam os AR's constantes da peça 8.
	Verificou-se que o valor atualizado do débito apurado sem juros, em 19/8/2018 (peça 23) , é superior a R$ 100.000,00, na forma estabelecida [nos] arts. 6º, inciso I, e 19, da IN/TCU 71/2012, modificada pela IN/TCU 76/2016	.
A tomada de contas especial estava, assim, devidamente constituída e em condição de ser instruída.
Em atendimento ao item 9.4 do Acórdão 1772/2017-TCU-Plenário (Relator Ministro-Substituto Augusto Sherman Cavalcanti) , foi efetuada pesquisa no sistema processual do TCU, e foram encontradas as seguintes tomadas de contas especiais em tramitação com débitos imputáveis aos responsáveis solidários com valores inferiores ao fixado no art. 6º, inciso I, da Instrução Normativa TCU 71/2012:
	Responsável
	Processos

	Rodrigo Mota de Macedo (XXX.366.442-XX) 
	Processo 002.785/2012-9, Processo 011.792/2017-5 e Processo 012.433/2018-7

	Moacir José Bezerra Mota (XXX.633.682-XX) 
	Processo 011.792/2017-5, Processo 000.379/2018-2, Processo 012.433/2018-7 e Processo 027.018/2018-0

Da análise dos documentos presentes nos autos, verificou-se que os recursos repassados no âmbito do Termo de Compromisso 4.956/2012 deveriam ter sido integralmente gastos na gestão do Sr. Rodrigo Mota de Macedo, sendo responsável pelo encaminhamento da prestação de contas ao concedente o Sr. Moacir José Bezerra Mota.
Em cumprimento ao pronunciamento da Unidade, ratificado pelo despacho do Exmo. Ministro Relator (peça 26) , foi efetuada a citação do Sr. Rodrigo Mota de Macedo, conforme Ofício 2.035/2018-Secex/TCE, recebido em 4/10/2018 (peças 28 e 30) , bem como a audiência do Sr. Moacir José Bezerra Mota, conforme Ofício 2.036/2018-Secex/TCE, também recebido em 4/10/2018 (peças 27 e 29) .
Transcorrido o prazo regimental, os responsáveis permaneceram silentes, devendo ser considerados revéis, nos termos do art. 12, § 3º, da Lei 8.443/1992, tendo esta unidade técnica se manifestado pela irregularidade das contas, com condenação em débito e aplicação da multa do art. 57 da Lei 8.443/1992 ao Sr. Rodrigo Mota de Macedo e aplicação da multa do art. 58, inciso II, [do mesmo diploma] ao Sr. Moacir José Bezerra Mota (peça 32) . 
Entretanto, o d. MP/TCU, em seu Parecer (peça 35) , entendeu que os autos ainda não se encontravam totalmente saneados, tendo em vista as seguintes observações:
'8. 	Ao examinar mais detidamente o extrato bancário da conta corrente específica da avença, relativo ao período de janeiro a dezembro de 2012, foi possível observar que no dia seguinte aos depósitos efetuados pelo FNDE, isto é, em 06/07/2012, houve aplicação dos R$ 792.667,63 em fundo de investimento. 
9. 	Posteriormente, houve quatro resgates do referido fundo, nos valores de R$ 65.000,00 em 13/08/2012, R$ 113.000,00 em 10/09/2012, R$ 35.000,00 em 04/10/2012, e R$ 439.760,00 em 26/12/2012, totalizando R$ 652.760,00. 
10. 	Verifica-se, portanto, que não houve, até o final do exercício de 2012, o resgate da importância de R$ 139.907,63 dos recursos aplicados no mercado financeiro, sem contar os rendimentos obtidos. 
11. 	Houve, ainda, movimentação na referida conta no dia 28/12/2012, quando ocorreram dois créditos, nos valores de R$ 65.000,00 e R$ 35.000,00, e um débito, correspondente a mais uma aplicação em fundo de investimento, no valor de R$ 100.000,00, deixando um saldo final de R$ 0,00. Ante o exposto, considerando que parte dos recursos continuaram aplicados quando da mudança de gestão, propugno preliminarmente, data vênia, pela restituição dos autos à unidade técnica, a fim de que promova diligência junto ao Banco do Brasil para verificar, mediante a obtenção dos extratos bancários da conta específica do Termo de Compromisso nº 4.956/2012 dos exercícios seguintes a 2012, qual foi a destinação dada à quantia aplicada no fundo de investimento BB FIX, promovendo, se for o caso, novas citações dos responsáveis, pelos valores geridos em suas gestões.'
17.	Em Despacho à peça 36, o Relator, Exmo. Sr. Ministro-Substituto Marcos Bemquerer Costa, concordando com as razões expostas pelo Parquet especializado, determinou a restituição dos autos à Secex/TCE, 'com vistas à promoção de diligência junto ao Banco do Brasil e, se for o caso, de novas citações dos responsáveis, nos termos do parecer precedente (peça 35) '.
18.	Realizada a referida diligência (peças 38-39 e 42-44) , o Banco do Brasil enviou cópia dos extratos da conta corrente 07.138-2 da agência 3797-4, de titularidade de Município de Amaraji/RR, bem como da aplicação financeira que lhe é vinculada, referentes ao período de julho/2012 a outubro/2019 (peças 40 e 45-49) .
19.	Do exame promovido sobre os referidos extratos bancários (peças 48-49) , verificou-se que:
	19.1.	 em 6/7/2012, na gestão do Sr. Rodrigo Mota de Macedo, houve a aplicação de R$ 792.667,63 no 'BB CP Administrat Supremo', fundo de renda fixa a curto prazo indicado para órgãos públicos;
	19.2.	 houve quatro resgates do referido fundo, totalizando R$ 652.760,00: 
	- em 13/8/2012, no valor de R$ 65.000,00;
	- em 10/9/2012, no valor de R$ 113.000,00;
	- em 4/10/2012, no valor de R$ 35.000,00; e 
	- em 26/12/2012, no valor de R$ 439.760,00;
19.3.	 em 28/12/2012 ocorreram dois créditos, nos valores de R$ 65.000,00 e R$ 35.000,00, e um débito, correspondente a mais uma aplicação nesse fundo, no valor de R$ 100.000,00, deixando um saldo final de R$ 0,00;
19.4.	 no exercício de 2013, portanto já na gestão do Sr. Moacir José Bezerra Mota, houve três transferências/resgates do referido fundo:
	- em 22/3/2013, no valor de R$ 113.000,00;
	- em 10/5/2013, no valor de R$ 178.637,63;
	- em 27/6/2013, no valor de R$ 140.000,00, deixando um saldo final de R$ 0,00;
		19.5.	 a partir de 27/6/2013 até 10/10/2019, não houve qualquer movimentação da conta, havendo, porém, um saldo de aplicação financeira no referido fundo no valor de R$ 68.642,53.	
20.	Em consonância com a jurisprudência deste Tribunal, a responsabilidade pela devolução do saldo de R$ 68.642,53 é do Município de Amajari/RR, conforme exemplo abaixo: 
'Em situações nas quais o município se beneficia com a permanência, em conta bancária, de saldo de recursos federais transferidos por meio do convênio, cabe-lhe restituir os valores devidos.' (Acórdão 143/2008-TCU-Segunda Câmara, Relator Ministro Benjamin Zymler) 
21.	Registrou-se que os lançamentos a crédito (em 28/12/2012, no valor de R$ 100.000,00, e em 22/3/2013, no valor de R$ 113.000,00) devem ser deduzidos do débito a ser imputado porque indicam o aporte de recursos de outras origens.
22.	Desse modo, tendo sido constatada a ocorrência de movimentação financeira da conta específica nos exercícios de 2012 e 2013, nas gestões de ambos os responsáveis, e em atendimento à determinação do Relator, propôs-se, na última instrução (peça 51) , a realização de novas citações dos responsáveis e do Município de Amajari/RR, para que apresentassem alegações de defesa quanto à não comprovação da boa e regular aplicação dos recursos recebidos no âmbito do Termo de Compromisso 4.956/2012, como segue:
a)  realizar a citação do Sr. Rodrigo Mota de Macedo (XXX.366.442-XX) , Prefeito de Amajari/RR na gestão 30/3/2009-2012, com fundamento nos arts. 10, § 1º, e 12, inciso II, da Lei 8.443/1992, c/c o art. 202, inciso II, § 1º, do Regimento Interno/TCU, para, no prazo de quinze dias, apresentar alegações de defesa quanto à irregularidade detalhada a seguir:
a.1) Irregularidade: não comprovação da boa e regular aplicação dos recursos federais repassados ao município de Amajari/RR, em face da omissão no dever de prestar contas dos valores transferidos, no âmbito do Termo de Compromisso 4.956/2012;
a.2) Conduta: em face da omissão na prestação de contas, cujo prazo encerrou-se em 19/11/2016, ele não logrou demonstrar a boa e regular aplicação dos recursos federais recebidos à conta do Termo de Compromisso 4.956/2012;
		a.3) Dispositivos violados: art. 37, caput, c/c o art. 70, parágrafo único, da Constituição Federal; art. 93 do Decreto-lei 200/1967; art. 66 do Decreto 93.872/1986; art. 7°, inciso III, alínea 'j' da Resolução CD/FNDE 14/2012 (peça 9; p. 7) ; e Termo de Compromisso 4.956/2012;
e/ou recolher aos cofres do FNDE as quantias abaixo indicadas, referentes à irregularidade e à conduta de que trata o item 26, alínea 'a', atualizadas monetariamente a partir das respectivas datas até o efetivo recolhimento, abatendo-se na oportunidade as quantias eventualmente ressarcidas, na forma da legislação em vigor:
	Valor Original (R$) 
	Data

	65.000,00 (D) 
	13/8/2012

	113.000,00 (D) 
	10/9/2012

	35.000,00 (D) 
	4/10/2012

	439.760,00 (D) 
	26/12/2012

	100.000,00 (C) 
	28/12/2012

b) realizar a citação do Sr. Moacir José Bezerra Mota (XXX.633.682-XX) , Prefeito na gestão 2013/2016, com fundamento nos arts. 10, § 1º, e 12, inciso II, da Lei 8.443/1992, c/c o art. 202, inciso II, do RI/TCU, para que, no prazo de quinze dias, apresente alegações de defesa quanto à irregularidade detalhada a seguir:
b.1) Irregularidade: não comprovação da boa e regular aplicação dos recursos federais repassados ao município de Amajari/RR, em face da omissão no dever de prestar contas dos valores transferidos, no âmbito do Termo de Compromisso 4.956/2012;
b.2) Conduta: em face da omissão na prestação de contas, cujo prazo encerrou-se em 19/11/2016, ele não logrou demonstrar a boa e regular aplicação dos recursos federais recebidos à conta do Termo de Compromisso 4.956/2012;
b.3) Dispositivos violados: art. 37, caput, c/c o art. 70, parágrafo único, da Constituição Federal; art. 93 do Decreto-lei 200/1967; art. 66 do Decreto 93.872/1986; Súmula 230 do TCU; art. 7°, inciso III, alínea 'j', da Resolução CD/FNDE 14/2012 (peça 9; p. 7) ; e Termo de Compromisso 4.956/2012;
e/ou recolher aos cofres do FNDE as quantias abaixo indicadas, referentes à irregularidade e à conduta de que trata o item 26, alínea 'b', atualizadas monetariamente a partir das respectivas datas até o efetivo recolhimento, abatendo-se na oportunidade as quantias eventualmente ressarcidas, na forma da legislação em vigor:
	Valor Original (R$) 
	Data

	178.637,63 (D) 
	10/5/2013

	140.000,00 (D) 
	27/6/2013

	113.000,00 (C) 
	22/3/2013

c) realizar a citação do Município de Amajari/RR, com fundamento nos arts. 10, § 1º, e 12, inciso II, da Lei 8.443/1992, c/c o art. 202, inciso II, do Regimento Interno/TCU, para que, no prazo de quinze dias, apresente alegações de defesa quanto à irregularidade detalhada a seguir:
c.1) Irregularidade: não devolução de saldo, em conta bancária, de recursos federais transferidos por meio do Termo de Compromisso 4.956/2012;
c.2) Conduta: beneficiar-se com a permanência, em conta bancária, de saldo de recursos federais transferidos por meio do Termo de Compromisso 4.956/2012;
c.3) Dispositivos violados: art. 37, caput, c/c o art. 70, parágrafo único, da Constituição Federal; art. 93 do Decreto-lei 200/1967; e art. 66 do Decreto 93.872/1986;
e/ou recolher aos cofres do FNDE a quantia abaixo indicada, referente à irregularidade e à conduta de que trata o item 26, alínea 'c', atualizada monetariamente a partir da respectiva data até o efetivo recolhimento, abatendo-se na oportunidade as quantias eventualmente ressarcidas, na forma da legislação em vigor:
	Valor Original (R$) 
	Data

	68.642,53
	27/6/2013

d) informar os responsáveis de que, caso venham a ser condenados pelo Tribunal, o débito ora apurado será acrescido de juros de mora, nos termos do § 1º do art. 202 do RI/TCU;
e) esclarecer aos responsáveis que o recolhimento tempestivo do débito somente saneará o processo caso seja reconhecida a sua boa-fé e não se constate outra irregularidade nas contas, nos termos do art. 12, inciso VI, da Resolução TCU 170/2004;
f) encaminhar cópia da presente instrução aos responsáveis, a fim de subsidiar a apresentação de suas alegações de defesa e/ou razões de justificativa;
g) esclarecer aos responsáveis, em obediência ao art. 12, § 3º, da Lei 8.443/1992, e ao art. 12, inciso VII, da Resolução TCU 170/2004, que o não atendimento à citação ou à audiência implicará revelia, para todos os efeitos, dando-se prosseguimento ao processo.	
23.	Em cumprimento ao pronunciamento da Unidade (peça 53) , foram efetuadas as citações dos responsáveis, como segue abaixo:
	Ofício
	Data de Recebimento do Ofício
	Nome do Recebedor do Ofício
	Observação
	Fim do Prazo para Defesa

	38371/2020-Seproc (peça 57) , de 22/7/2020, ao Sr. Rodrigo Mota de Macedo
38372/2020-Seproc (peça 58) , de 22/7/2020, ao Sr. Moacir José Bezerra Mota
	15/8/2020 
 (AR à peça 60) 
	Maria Nilza Bezerra Motta
	Devolvido como 'recusado', conforme AR de peça 61
Ofício entregue no endereço do responsável, conforme pesquisa na peça 55
	31/8/2020

	38373/2020-Seproc (peça 59) , de 22/7/2020, ao Município de Amajari/RR
	18/8/2020
 (AR à peça 62) 
	Nádia Núbia M. Portela
	Ofício entregue no endereço do responsável, conforme pesquisa na peça 56
	1º/9/2020

	47920/2020 e 7191/2020-Seproc (peças 64 e 72) , ao Sr. Rodrigo Mota de Macedo
			Devolvidos como 'recusado' e 'desconhecido', conforme ARs de peças 65 e 73
	
	Edital 1851/2020-Seproc (peça 66) , de 16/11/2020
			Publicado no Diário Oficial da União de 25/11/2020 (peça 67) 
	11/12/2020

24.	Transcorrido o prazo regimental, mais uma vez os Srs. Rodrigo Mota de Macedo e Moacir José de Bezerra Mota e o Município de Amajari/RR permaneceram silentes, devendo ser considerados revéis, nos termos do art. 12, § 3º, da Lei 8.443/1992.
EXAME TÉCNICO
Da validade das notificações
25.	Preliminarmente, cumpre tecer breves considerações sobre a forma como são realizadas as comunicações processuais no TCU. A esse respeito, destacam-se o art. 179 do Regimento Interno/TCU (Resolução 155/2002) e os arts. 3º e 4º, inciso III, § 1º, da Resolução TCU 170/2004, in verbis:
Resolução TCU 155/2002	
'Art. 179. A citação, a audiência ou a notificação, bem como a comunicação de diligência, farse-ão:
I - mediante ciência da parte, efetivada por servidor designado, por meio eletrônico, fac-símile, telegrama ou qualquer outra forma, desde que fique confirmada inequivocamente a entrega da comunicação ao destinatário;
II - mediante carta registrada, com aviso de recebimento que comprove a entrega no endereço do destinatário;
III - por edital publicado no Diário Oficial da União, quando o seu destinatário não for localizado'
Resolução TCU 170/2004
'Art. 3º As comunicações serão dirigidas ao responsável, ou ao interessado, ou ao dirigente de órgão ou entidade, ou ao representante legal ou ao procurador constituído nos autos, com poderes expressos no mandato para esse fim, por meio de:
I - correio eletrônico, fac-símile ou telegrama;
II - servidor designado;
III - carta registrada, com aviso de recebimento;
IV - edital publicado no Diário Oficial da União, quando o seu destinatário não for localizado, nas hipóteses em que seja necessário o exercício de defesa".
Art. 4º. Consideram-se entregues as comunicações:
I - efetivadas conforme disposto nos incisos I e II do artigo anterior, mediante confirmação da ciência do destinatário;
II - realizadas na forma prevista no inciso III do artigo anterior, com o retorno do aviso de recebimento, entregue comprovadamente no endereço do destinatário;
III - na data de publicação do edital no Diário Oficial da União, quando realizadas na forma prevista no inciso IV do artigo anterior.
§ 1º O endereço do destinatário deverá ser previamente confirmado mediante consulta aos sistemas disponíveis ao Tribunal ou a outros meios de informação, a qual deverá ser juntada ao respectivo processo.'
26.		Portanto, temos que a validade da citação via postal não depende de que o aviso de recebimento seja assinado pelo próprio destinatário da comunicação, o que dispensa, no caso em tela, a entrega do AR em 'mãos próprias'. A exigência da norma é no sentido de o Tribunal verificar se a correspondência foi entregue no endereço correto, residindo aqui a necessidade de certeza inequívoca. 
27.	Não é outra a orientação da jurisprudência do TCU, conforme se verifica dos julgados a seguir transcritos:
'São válidas as comunicações processuais entregues, mediante carta registrada, no endereço correto do responsável, não havendo necessidade de que o recebimento seja feito por ele próprio.' (Acórdão 3648/2013-TCU-Segunda Câmara, Relator Ministro José Jorge) 
'É prescindível a entrega pessoal das comunicações pelo TCU, razão pela qual não há necessidade de que o aviso de recebimento seja assinado pelo próprio destinatário. Entregandose a correspondência no endereço correto do destinatário, presume-se o recebimento da citação.' (Acórdão 1019/2008-TCU-Plenário, Relator Ministro Benjamin Zymler) 
'As comunicações do TCU, inclusive as citações, deverão ser realizadas mediante Aviso de Recebimento - AR, via Empresa Brasileira de Correios e Telégrafos, bastando para sua validade que se demonstre que a correspondência foi entregue no endereço correto.'  (Acórdão 1526/2007-TCU-Plenário, Relator Ministro Aroldo Cedraz) .
28.	A validade do critério de comunicação processual do TCU foi referendada pelo Supremo Tribunal Federal, nos termos do julgamento do MS-AGR 25.816/DF, por meio do qual se afirmou a desnecessidade da ciência pessoal do interessado, entendendo-se suficiente a comprovação da entrega do 'AR' no endereço do destinatário:
	'	EMENTA: AGRAVO REGIMENTAL. MANDADO DE SEGURANÇA. DESNECESSIDADE DE INTIMAÇÃO PESSOAL DAS DECISÕES DO TRIBUNAL DE CONTAS DA UNIÃO. ART. 179 DO REGIMENTO INTERNO DO TCU. INTIMAÇÃO DO ATO IMPUGNADO POR CARTA REGISTRADA, INICIADO O PRAZO DO ART. 18 DA LEI nº 1.533/51 DA DATA CONSTANTE DO AVISO DE RECEBIMENTO. DECADÊNCIA RECONHECIDA. AGRAVO IMPROVIDO.
O envio de carta registrada com aviso de recebimento está expressamente enumerado entre os meios de comunicação de que dispõe o Tribunal de Contas da União para proceder às suas intimações.
O inciso II do art. 179 do Regimento Interno do TCU é claro ao exigir apenas a comprovação da entrega no endereço do destinatário, bastando o aviso de recebimento simples.'
29.		No caso vertente, os ofícios de citação do Sr. Moacir José Bezerra Mota e do Município de Amajari/RR foram encaminhados aos endereços constantes das pesquisas de peças 55-56, e suas entregas nos endereços ali indicados ficaram comprovadas (peças 60 e 62) . Quanto ao Sr. Rodrigo Mota de Macedo, os ofícios de citação foram encaminhados aos endereços constantes da base de dados CPF da Receita Federal e do RENACH (peças 54 e 63) , tendo sido devolvidos como 'recusados' (peças 61 e 65) ; além disso, houve uma última tentativa de localização deste responsável, junto ao endereço da pessoa jurídica da qual ele é sócio-gerente, a qual restou igualmente frustrada, pois o ofício foi devolvido como 'desconhecido' (peças 70-73) ; desse modo, realizou-se a citação mediante Edital publicado no Diário Oficial da União (peças 66-67) . 
30.	Vale destacar que, nos autos do TC Processo 012.433/2018-7, o Sr. Rodrigo Mota de Macedo também optou pelo silêncio, apesar de regularmente notificado, razão por que foi julgado à revelia, tendo suas contas sido julgadas irregulares, com condenação em débito e aplicação de multa, em face da omissão no dever de prestar contas dos recursos do Programa Nacional de Alimentação Escolar - Pnae, no exercício de 2011 (Acórdão 3560/2020-TCU-Segunda Câmara, Relator Ministro-Substituto Marcos Bemquerer) .
31.	Apesar de regularmente citados, os responsáveis deixaram transcorrer in albis o prazo regimental que lhes foi concedido para apresentar alegações de defesa e/ou efetuar o recolhimento do débito, motivo pelo qual se impõe o reconhecimento da revelia de que trata o art. 12, § 3º, da Lei 8.443/1992.
32.	Deve-se observar que, nos processos do TCU, a revelia não implica a presunção de que sejam verdadeiras todas as imputações levantadas contra os responsáveis, diferentemente do que ocorre no processo civil, em que o não comparecimento do réu aos autos leva à presunção da verdade dos fatos narrados pelo autor (...) .
33.	Assim, independentemente da revelia, a avaliação da responsabilidade do agente nos processos desta Corte não prescinde dos elementos existentes nos autos ou para ele carreados, uma vez que são regidos pelo princípio da verdade material (Acórdãos da 2ª Câmara: 163/2015, Relator Ministro-Substituto André Luis de Carvalho, e 2.685/2015, Relator Ministro Raimundo Carreiro; Acórdãos da 1ª Câmara: 2.801/2015, Relator Ministro Walton Alencar Rodrigues, e 4.340/2015 e 5.537/2015, Relator Ministro-Substituto Weder de Oliveira) . 
34.	Entretanto, cabe destacar que, nas fases anteriores desta TCE, os responsáveis também não se manifestaram quanto às irregularidades que lhes foram imputadas, mantendo-se omissos, conforme registrado no Relatório de Tomada de Contas Especial 525/2017 do FNDE (peça 16) .
35.	Adicionalmente, as irregularidades imputadas aos responsáveis estão claramente demonstradas nos autos, não sendo possível, nesta fase processual, o aproveitamento de qualquer análise de elementos em defesa dos Srs. Rodrigo Mota de Macedo e Moacir José de Bezerra Mota. 
36.	Quanto ao Município de Amajari/RR, em [função] da presunção de boa-fé, a jurisprudência majoritária do TCU, com destaque para o Acórdão 6229/2016-TCU-Segunda Câmara, Relator Ministro Vital do Rêgo, é no sentido de que, havendo débito imputável a município em processo de contas, deve-se fixar novo e improrrogável prazo para o recolhimento da dívida (art. 12, § 1º, da Lei 8.443/1992) , rejeitada a defesa apresentada ou mesmo na hipótese de revelia do ente federado.
Da análise da pretensão punitiva
37.	Vale ressaltar que a jurisprudência pacífica nesta Corte é no sentido da imprescritibilidade das ações de ressarcimento ao erário (Enunciado de Súmula-TCU 282) . Dessa forma, identificado dano ao erário, deve-se instaurar e julgar o processo de tomada de contas especial para responsabilizar seus agentes causadores, respeitando o direito ao contraditório e à ampla defesa, independentemente de quando ocorreram os atos impugnados.
38.	Já a pretensão punitiva do TCU, conforme Acórdão 1441/2016-TCU-Plenário, que uniformizou a jurisprudência acerca dessa questão, subordina-se ao prazo geral de prescrição indicado no art. 205 do Código Civil, que é de 10 anos, contado da data de ocorrência da irregularidade sancionada, nos termos do art. 189 do Código Civil, sendo este prazo interrompido pelo ato que ordenar a citação, a audiência ou a oitiva do responsável. Conforme o mesmo Acórdão, a ocorrência desta espécie de prescrição será aferida, independentemente de alegação da parte, em cada processo no qual haja intenção de aplicação das sanções previstas na Lei 8.443/1992.
39.	Considerando que o ato imputado foi a não comprovação regular da aplicação dos recursos transferidos ao Município de Amajari/RR por força do Termo de Compromisso 4956/2012, ante a omissão do dever de prestar contas, o início da contagem do prazo prescricional deverá coincidir com o final do prazo para apresentação da prestação de contas, que se deu em 19/11/2016. Por não terem transcorrido mais de 10 anos entre essa data e a do ato que ordenou as citações (16/7/2020 - peça 53) , constata-se que não ocorreu a prescrição da pretensão punitiva.
40.	Em se tratando de processo em que a parte interessada não se manifestou acerca das irregularidades imputadas, não há elementos para que se possa efetivamente aferir e reconhecer a ocorrência de boa-fé na conduta do responsável, podendo este Tribunal, desde logo, proferir o julgamento de mérito pela irregularidade das contas, conforme nos termos dos §§ 2º e 6º do art. 202 do Regimento Interno/TCU (Acórdãos 2.064/2011, Relator Ministro Ubiratan Aguiar; 6.182/2011, Relator Ministro-Substituto Weder de Oliveira; 4.072/2010, Relator Ministro Valmir Campelo; e 1.189/2009, Relator Ministro-Substituto Marcos Bemquerer, todos da 1ª Câmara; Acórdão 731/2008-TCU-Plenário, Relator Ministro Aroldo Cedraz) . 
41. 	Dessa forma, os responsáveis devem ser considerados revéis, nos termos do art. 12, § 3º, da Lei 8.443/1992, ter suas contas julgadas irregulares, e ser condenados ao recolhimento do débito apurado e [ao pagamento] da multa prevista no art. 57 da Lei 8.443/1992, e, no caso do Município de Amajari/RR, em [face] da presunção de boa-fé do ente federado, deve-se fixar novo e improrrogável prazo para o recolhimento da dívida.
CONCLUSÃO
42.	A partir dos elementos constantes dos autos, foi possível verificar que os Srs. Rodrigo Mota de Macedo, Prefeito  de Amajari/RR no período de 30/3/2009 a 31/12/2012, e Moacir José Bezerra Mota, Prefeito do mesmo Município na gestão 2013-2016, eram os responsáveis pela gestão, execução e prestação de contas dos recursos federais recebidos à conta do Termo de Compromisso 4.956/2012, que teve por objeto a transferência para 'infraestrutura e recursos pedagógicos em atendimento ao Plano de Ações Articuladas, no âmbito do Plano de Metas Compromisso Todos Pela Educação - PAR-TD'.
43.	Por outro lado, eles não tomaram as medidas necessárias para comprovar o regular uso dos valores públicos, ante as irregularidades verificadas na prestação de contas do Termo de Compromisso 4.956/2012, sendo, portanto, os responsáveis pelo prejuízo apurado nesta Tomada de Contas Especial.
44.	Além disso, o Município de Amajari/RR não recolheu o saldo remanescente em aplicação financeira do Termo de Compromisso 4.956/2012, tendo sido o valor correspondente ao encontrado no extrato bancário da conta específica atribuído como débito àquela pessoa jurídica.
45.	Citados, tanto os Srs. Rodrigo Mota de Macedo e Moacir José Bezerra Mota como o Município de Amajari/RR permaneceram silentes, devendo ser considerados revéis, nos termos do art. 12, § 3º, da Lei 8.443/1992.
46.	Diante da revelia dos responsáveis e inexistindo nos autos elementos que permitam concluir pela ocorrência de boa-fé ou de outros excludentes de culpabilidade em suas condutas, propõe-se que suas contas sejam julgadas irregulares, e que os Srs. Rodrigo Mota de Macedo e Moacir José Bezerra Mota sejam condenados ao recolhimento do débito apurado e à multa prevista no art. 57 da Lei 8.443/1992, bem como o Município de Amajari/RR, ao recolhimento do débito. 
PROPOSTA DE ENCAMINHAMENTO:
47.	Diante do exposto, submetem-se os presentes autos à consideração superior, propondo-se:
a) 	considerar revéis, para todos os efeitos, o Município de Amajari/RR (01.614.081/0001-82) e os Srs. Rodrigo Mota de Macedo (XXX.366.442-XX) , Prefeito no período de 30/3/2009 a 31/12/2012 e Moacir José Bezerra Mota (XXX.633.682-XX) , Prefeito na gestão 2013-2016, dando-se prosseguimento ao processo, com fundamento no art. 12, § 3º da Lei 8.443/1992;
b) 	 julgar irregulares, nos termos arts. 1º, inciso I, 16, inciso III, alínea 'c', da Lei 8.443/1992 c/c os arts. 19 e 23, inciso III, da mesma Lei, e com os arts. 1º, inciso I, 209, I, 210 e 214, inciso III, do Regimento Interno/TCU, as contas do Sr. Rodrigo Mota de Macedo, condenando-o ao pagamento da quantia a seguir especificada, atualizada monetariamente e acrescida dos juros de mora, calculados a partir das datas discriminadas até a efetiva quitação do débito, fixando-lhe o prazo de 15 (quinze) dias para que comprove, perante o Tribunal, o recolhimento da referida quantia aos cofres do Fundo Nacional de Desenvolvimento da Educação - FNDE, nos termos do art. 23, inciso III, alínea 'a', da citada Lei c/c o art. 214, inciso III, alínea 'a', do Regimento Interno/TCU, ante a não comprovação regular da aplicação dos recursos transferidos pelo FNDE ao Município de Amajari/RR, por força do Termo de Compromisso 4956/2012 e a omissão no dever de apresentar a respectiva prestação de contas:
	Valor Original (R$) 
	Data

	65.000,00 (D) 
	13/8/2012

	113.000,00 (D) 
	10/9/2012

	35.000,00 (D) 
	4/10/2012

	439.760,00 (D) 
	26/12/2012

	100.000,00 (C) 
	28/12/2012

c) aplicar ao Sr. Rodrigo Mota de Macedo (XXX.366.442-XX) a multa referida no art. 57 da Lei 8.443/1992, fixando-lhe o prazo de 15 (quinze) dias, a partir da notificação, para que comprove, perante o Tribunal, seu recolhimento aos cofres do Tesouro Nacional, atualizada monetariamente desde a data deste acórdão até a data do efetivo pagamento;
d)	julgar irregulares, nos termos arts. 1º, inciso I, 16, inciso III, alíneas 'a' e 'c', da Lei 8.443/1992 c/c os arts. 19 e 23, inciso III, da mesma Lei, e com os arts. 1º, inciso I, 209, I, 210 e 214, inciso III, do Regimento Interno/TCU, as contas do Sr. Moacir José Bezerra Mota, condenando-o ao pagamento da quantia a seguir especificada, atualizada monetariamente e acrescida dos juros de mora, calculados a partir das datas discriminadas até a efetiva quitação do débito, fixando-lhe o prazo de 15 (quinze) dias para que comprove, perante o Tribunal, o recolhimento da referida quantia aos cofres do Fundo Nacional de Desenvolvimento da Educação - FNDE, nos termos do art. 23, inciso III, alínea 'a', da citada Lei c/c o art. 214, inciso III, alínea 'a', do Regimento Interno/TCU, ante a não comprovação regular da aplicação dos recursos transferidos pelo FNDE ao Município de Amajari/RR, por força do Termo de Compromisso 4956/2012 e a omissão no dever de apresentar a respectiva prestação de contas:
	Valor Original (R$) 
	Data

	178.637,63 (D) 
	10/5/2013

	140.000,00 (D) 
	27/6/2013

	113.000,00 (C) 
	22/3/2013

	e) aplicar ao Sr. Moacir José Bezerra Mota a multa referida no art. 57 da Lei 8.443/1992, fixando-lhe o prazo de 15 (quinze) dias, a partir da notificação, para que comprove, perante o Tribunal, seu recolhimento aos cofres do Tesouro Nacional, atualizada monetariamente desde a data deste acórdão até a data do efetivo pagamento;
f) autorizar, desde logo, a cobrança judicial das dívidas, nos termos do art. 28, inciso II, da multicitada Lei 8.443/1992, caso não atendidas as notificações;
g) fixar novo e improrrogável prazo de quinze dias, com fundamento no art. 202, § 3º, do RI/TCU, a contar da notificação, para que o Município de Amajari/RR efetue e comprove, perante este Tribunal, o recolhimento da quantia de R$ 68.642,53 aos cofres do Fundo Nacional de Desenvolvimento da Educação, atualizada monetariamente a partir de 27/6/2013 até a data do efetivo recolhimento, na forma prevista na legislação em vigor;
h) 	informar ao Município de Amajari/RR que a liquidação tempestiva do débito saneará o processo e permitirá que as contas do município sejam julgadas regulares com ressalva e que lhe seja dada quitação, ao passo que a ausência dessa liquidação tempestiva acarretará o julgamento pela irregularidade das contas do ente federado, com imputação de débito, a ser atualizado monetariamente e acrescido de juros moratórios;
i) autorizar também desde logo, se requerido, com fundamento no art. 26 da Lei 8.443/1992, c/c o art. 217 do Regimento Interno/TCU, o parcelamento das dívidas em até 36 (trinta e seis) parcelas, incidindo sobre cada parcela, corrigida monetariamente, os correspondentes legais, fixando-lhe o prazo de quinze dias, a contar do recebimento da notificação, para comprovar perante o Tribunal o recolhimento da primeira parcela, e de trinta dias, a contar da parcela anterior, para comprovar os recolhimentos das demais parcelas, devendo incidir sobre cada valor mensal, atualizado monetariamente, os juros de mora devidos, no caso do débito, na forma prevista na legislação em vigor, alertando aos responsáveis que a falta de comprovação do recolhimento de qualquer parcela implicará o vencimento antecipado do saldo devedor, nos termos do art. 26, parágrafo único, da Lei 8.443/1992, c/c o art. 217, § 2º, do Regimento Interno/TCU;
j) enviar cópia do Acórdão a ser prolatado, bem como do Relatório e do Voto que o fundamentarem, ao Chefe da Procuradoria-Geral da República em Roraima, nos termos do § 3º do art. 16 da Lei 8.443/1992 c/c o § 7º do art. 209 do Regimento Interno/TCU, para adoção das medidas cabíveis, informando-lhe que o inteiro teor da deliberação pode ser consultado no endereço www.tcu.gov.br/acordaos;
l) encaminhar cópia do Acórdão que vier a ser proferido ao Fundo Nacional de Desenvolvimento da Educação - FNDE, e ao responsável, para ciência, informando que a presente deliberação, acompanhada do Relatório e do Voto que a fundamentam, está disponível para a consulta no endereço www.tcu.gov.br/acordaos, além de esclarecer que, caso requerido, o TCU poderá fornecer sem custos as correspondentes cópias, de forma impressa."
O Ministério Público junto ao TCU, representado pelo Subprocurador-Geral Paulo Soares Bugarin, manifestou-se de acordo com a análise acima descrita. Porém, a fim de evitar descompasso processual, sugere que "preliminarmente ao julgamento de mérito das presentes contas, seja fixado novo e improrrogável prazo de quinze dias, a contar da notificação, para que o Município de Amajari/RR efetue e comprove, perante este Tribunal, o recolhimento da quantia de R$ 68.642,53 aos cofres do Fundo Nacional de Desenvolvimento da Educação, atualizada monetariamente a partir de 10/10/2019 até a data do efetivo recolhimento, na forma prevista na legislação em vigor, informando-lhe que a liquidação tempestiva do débito saneará o processo e permitirá que as contas do município sejam julgadas regulares com ressalva e lhe seja dada quitação, ao passo que a ausência dessa liquidação tempestiva acarretará o julgamento pela irregularidade das contas do ente federado, com imputação de débito, a ser atualizado monetariamente e acrescido de juros moratórios" (peça 78) .  
 	É o Relatório.

não há.

Subprocurador-Geral Paulo Soares Bugarin.

TOMADA DE CONTAS ESPECIAL. TERMO DE COMPROMISSO. OMISSÃO NO DEVER DE PRESTAR CONTAS. NÃO COMPROVAÇÃO DO DESTINO DADO AOS RECURSOS FEDERAIS RECEBIDOS. AUSÊNCIA DE DEVOLUÇÃO DO SALDO DA CONTA BANCÁRIA. CITAÇÃO DOS EX-PREFEITOS E DA MUNICIPALIDADE. REVELIA. CONTAS IRREGULARES. DÉBITO E MULTA.

TOMADA DE CONTAS ESPECIAL (TCE)

Secretaria de Controle Externo de Tomada de Contas Especial - Secex/TCE.

Em exame a Tomada de Contas Especial instaurada pelo Fundo Nacional de Desenvolvimento da Educação - FNDE, ante a omissão da prestação de contas dos recursos repassados ao Município de Amajari/RR por força do Termo de Compromisso 4.956/2012 (peça 9, p. 2) , que teve por objeto a assistência na dimensão "infraestrutura e recursos pedagógicos, em atendimento ao Plano de Ações Articuladas, no âmbito do Plano de Metas Compromisso Todos pela Educação - PAR-TD", conforme a Resolução CD/FNDE 14, de 08/06/2012 (peça 9, p. 3-13) .
2.	O ajuste vigorou no período de 1º/01 a 31/12/2012, com prazo para prestação de contas até 19/11/2016 (peça 16, p. 1) . Para executá-lo, o Município recebeu o montante de R$ 792.667,63, em 05/07/2012 (peça 5, p. 1) . 
3.	Nesta Corte, inicialmente foi realizada a citação do Sr. Rodrigo Mota de Macedo, Prefeito na gestão 2009/2012, para recolher aos cofres do FNDE a totalidade dos recursos recebidos, e/ou para apresentar alegações de defesa quanto à não comprovação da boa e regular aplicação dos recursos federais repassados ao município de Amajari/RR, em face da omissão no dever de prestar contas dos valores transferidos no âmbito do Termo de Compromisso 4.956/2012, com ofensa ao art. 37, caput, c/c o art. 70, parágrafo único, da Constituição  Federal, ao art. 93 do Decreto-lei 200/1967, ao art. 66 do Decreto 93.872/1986; ao art. 7°, inciso III, alínea j, da Resolução CD/FNDE 14/2012 e o Termo de Compromisso 4.956/2012 (peça 28) .
4.	Foi também realizada a audiência do Sr. Moacir José Bezerra Mota, Prefeito no mandato 2013/2016, para apresentar razões de justificativa quanto ao não cumprimento do prazo estipulado para prestação de contas, encerrado em 19/11/2016, com ofensa aos mesmos dispositivos mencionados no item 3 supra (peça 27) .
5.	Diante da revelia dos responsáveis, a Secex/TCE manifestou-se pela irregularidade das suas contas, apontando como fundamento, para o Sr. Rodrigo Mota de Macedo, as hipóteses previstas no art. 16, inciso III, alíneas a e c, da Lei 8.443/1992, e, para o Sr. Moacir José Bezerra Mota, a hipótese mencionada na alínea a. Adicionalmente, propôs a aplicação aos ex-gestores, respectivamente, das multas previstas no art. 57 e 58 do referido diploma legal (peça 32) . 
6.	Em preliminar, acolhendo proposta do Ministério Público, representado pelo Subprocurador-Geral Paulo Soares Bugarin (peça 35) , determinei a realização de diligência ao Banco do Brasil, com a finalidade de obter o extrato bancário da conta específica do Termo de Compromisso 4.956/2012 nos exercícios seguintes a 2012, e verificar o montante dos recursos aplicados em fundo de investimento por ocasião da mudança de gestão e a destinação que lhes foi dada (peça 36) .
7.	Com base nas informações bancárias fornecidas (peças 48 e 49) , foi realizada a citação dos Srs. Rodrigo Mota de Macedo (peça 57) e Moacir José Bezerra Mota (peça 58)  para apresentarem alegações de defesa quanto à ocorrência descrita na instrução a cargo da Secex/TCE (peça 51) - não comprovação da boa e regular aplicação dos recursos federais repassados ao município de Amajari/RR, em face da omissão no dever de prestar contas dos valores transferidos no âmbito do Termo de Compromisso 4.956/2012, com ofensa aos dispositivos mencionados no item 3 supra -, e/ ou recolherem aos cofres do FNDE as quantias abaixo indicadas, atualizadas monetariamente a partir das respectivas datas até o efetivo recolhimento, abatendo-se na oportunidade as quantias eventualmente ressarcidas, na forma da legislação em vigor:
7.1. Sr. Rodrigo Mota de Macedo:
	Valor Original (R$) 
	Data

	65.000,00 (D) 
	13/08/2012

	113.000,00 (D) 
	10/09/2012

	35.000,00 (D) 
	04/10/2012

	439.760,00 (D) 
	26/12/2012

	100.000,00 (C) 
	28/12/2012

7.2. Sr. Moacir José Bezerra Mota:
	Valor Original (R$) 
	Data

	113.000,00 (C) 
	22/03/2013

	178.637,63 (D) 
	10/05/2013

	140.000,00 (D) 
	27/06/2013

8.	Também foi feita a citação do Município de Amajari/RR (peça 59) , para, no prazo de quinze dias, apresentar alegações de defesa quanto à não devolução de saldo dos recursos federais transferidos por meio do Termo de Compromisso 4.956/2012 existente em conta bancária, com ofensa aos dispositivos legais mencionados no item 3 supra, e ou recolher aos cofres do FNDE a quantia abaixo indicada, atualizada monetariamente a partir da respectiva data até o efetivo recolhimento, abatendo-se na oportunidade as quantias eventualmente ressarcidas, na forma da legislação em vigor.
	Valor Original (R$) 
	Data

	68.642,53
	27/06/2013

9.	As citações do Sr. Moacir José Bezerra Mota e do Município de Amajari/RR foram implementadas por meio de expedientes entregues nos endereços dos responsáveis, conforme comprovam os avisos de recebimento às peças 60 e 62. 
10.	Foram infrutíferas as tentativas de citar o Sr. Rodrigo Mota de Macedo nos endereços constantes da base de dados da Receita Federal do Brasil (pesquisa à peça 54, expediente à peça 58) e dos sistemas corporativos do TCU (pesquisa à peça 63, expediente à peça 64) , conforme demonstram os avisos de recebimento recusados (peças 61 e 65) . Assim, a inclusão desse responsável no polo passivo desta demanda se deu por meio de Edital publicado no Dário Oficial da União de 25/11/2020 (peça 67) .
11.	Transcorrido o prazo para defesa, os ex-Prefeitos e o Município de Amajari/RR permaneceram silentes. 
12.	Desse modo, a Secretaria de Controle Externo de Tomada de Contas Especial - SecexTCE propôs que seja declarada a revelia dos responsáveis, julgadas irregulares as contas do Sr. Moacir José Bezerra Mota, com fundamento no disposto no art. 16, inciso III, alíneas a e c, da Lei 8.443/1992, e as do Sr. Rodrigo Mota de Macedo, com base na mencionada alínea c, sem prejuízo à condenação deles ao pagamento dos débitos discriminados na última citação, bem como ao pagamento da multa prevista no art. 57 do mencionado diploma (peças 15-17) .
12.	Quanto à municipalidade, a Unidade Especializada sugeriu que lhe seja fixado novo e improrrogável prazo de quinze dias, para recolher a quantia de R$ 68.642,53 aos cofres do FNDE, atualizada monetariamente a partir de 27/6/2013 até a data do efetivo recolhimento, na forma prevista na legislação em vigor, e comprovar o recolhimento perante este Tribunal, informando-lhe que a liquidação tempestiva do débito saneará o processo e permitirá que as contas do município sejam julgadas regulares com ressalva e lhe seja dada quitação, ao passo que a ausência dessa liquidação tempestiva acarretará o julgamento pela irregularidade das contas do ente federado, com imputação de débito, a ser atualizado monetariamente e acrescido de juros moratórios.
13.	O MP/TCU anuiu à análise da Secex/TCE. Porém, a fim de evitar descompasso processual, manifestou-se por que, preliminarmente ao julgamento das contas, seja fixado novo e improrrogável prazo para o recolhimento devido pelo Município de Amajari/RR (peça 78) . 
14.	Acolho as propostas de mérito referentes às contas dos ex-Prefeitos. Como é cediço, é ônus do administrator de recursos públicos prestar contas e nela comprovar a boa e regular aplicação dos recursos federais que lhe foram confiados, por imposição decorrente do ordenamento jurídico, a teor do bloco normativo composto pelas disposições do art. 70, parágrafo único, da Constituição Federal, do art. 93 do Decreto-lei 200/1967 e do art. 66 do Decreto 93.872/1986.
15.	Nesse mister, é indispensável que o gestor demonstre a execução física das metas previstas no plano de trabalho aprovado, a regularidade da movimentação dos recursos financeiros depositados na conta corrente exclusiva do ajuste, bem como o vínculo causal entre a realização das metas e a destinação dos recursos.
16.	No caso em exame, a ausência de demonstração da gestão regular dos recursos transferidos ao Município de Amajari/RR decorreu da omissão da prestação de contas, que deveria ter sido entregue até a data limite de 19/11/2016. Por não ter se desincumbido da obrigação de prestar contas nem ter justificado a impossibilidade de fazê-lo, o Sr. Moacir José Bezerra Mota sujeitou-se a ter suas contas julgadas irregulares, com fundamento no disposto pelo art. 16, inciso III, alínea a, da Lei 8.443/1992.
17.	Além disso, o extrato bancário da peça 48 registra retiradas da conta corrente específica do ajuste, no valor de R$ 65.000,00 (13/08/2012) , R$ 113.000,00 (10/09/2012) , R$ 35.000,00 (04/10/2012) e R$ 439.760,00 (26/12/2012) , na gestão do Sr. Rodrigo Mota de Macedo, e de R$ 178.637,63 (10/05/2013) e R$ 140.000,00 (27/06/2013) , já sob a responsabilidade do Sr. Moacir José Bezerra Mota. Tendo permanecido revéis perante esta Corte, os responsáveis não demonstraram a destinação desses recursos.  
18.	Diante da ausência de informações sobre o emprego dos recursos federais retirados da conta específica do Termo de Compromisso 4.956/2012, conclui-se pela existência de dano ao erário no valor correspondente, hipótese que atrai a irregularidade das contas dos responsáveis, nos termos do art. 16, inciso III, alínea c, da Lei 8.443/1992, e a incidência da multa proporcional ao dano prevista no art. 57 da Lei 8.443/1992.
19.	Divirjo das manifestações precedentes quanto à necessidade de fixar novo e improrrogável prazo para que o referido município recolha o débito. Em que pese a impossibilidade fática de avaliar a boa-fé de pessoa jurídica, o que, em princípio, conduziria à providência sugerida pela unidade técnica e pelo MP/TCU, nos termos do art. 12, §§ 1º e 2º, do RI/TCU, este Tribunal tem entendimento de que a revelia conduz ao julgamento imediato das contas do ente federado (Acórdão 4369/2014-TCU-Primeira Câmara, relator Ministro Benjamin Zymler; 5.053/2016-Primeira Câmara, relator Ministro José Múcio Monteiro; 5.442/2017-Segunda Câmara, de minha relatoria; 1.233/2018-Plenário, relator Ministro José Múcio Monteiro) . 
20.	Portanto, é o caso de julgar irregulares as contas do Município de Amajari/RR, com base no art. 16, inciso III, alínea c, da Lei 8.443/1992 e condená-lo a pagar, aos cofres do Fundo Nacional de Desenvolvimento da Educação, o débito de R$ 68.642,53, atualizado monetariamente a partir de 11/10/2019 e acrescido dos encargos legais pertinentes, considerando que até essa data os recursos estavam depositados em fundo de investimento e, portanto, estiveram sujeitos à atualização.
21.	Ademais, é cabível, diante da gravidade dos fatos narrados, aplicar aos ex-alcaides a penalidade pecuniária insculpida no art. 57 da Lei 8.443/1992, sancionamento para o qual, consoante descrito pela Secex/TCE nos itens 38 e 39 da instrução transcrita no Relatório precedente, não há óbices, nos termos do paradigmático Acórdão 1441/2016-TCU-Plenário (relator Ministro Benjamin Zymler e redator Ministro Walton Alencar Rodrigues) .
	Ante o exposto, voto por que seja adotada a deliberação que ora submeto a este Colegiado.
T.C.U., Sala das Sessões, em 3 de maio de 2022.
MARCOS BEMQUERER COSTA
Relator